【裁判字號】    95,台上,152
【裁判日期】    950112
【裁判案由】    違反毒品危害防制條例等罪
【裁判全文】
最高法院刑事判決              九十五年度台上字第一五二號
    上  訴  人  甲○○
上列上訴人因違反毒品危害防制條例等罪案件，不服台灣高等法
院中華民國九十四年十月二十五日第二審更審判決（九十四年度
重上更(三)字第四九號，起訴案號：台灣台北地方法院檢察署九十
年度偵緝字第一三六號），提起上訴，本院判決如下：
    主  文
原判決撤銷，發回台灣高等法院。
    理  由
本件原判決認定上訴人甲○○與潘作建、莊有鏢、顏永松（此三
人均已判處罪刑確定）等人，共同基於販賣毒品海洛因牟利之概
括犯意，自民國八十二年七月至八十三年三月間，由上訴人在大
陸廣州市向「司徒國毅」販入海洛因，將之藏放於旅行箱推車之
鐵管中，由潘作建、顏永松、莊有鏢輪流至廣州市將夾藏毒品海
洛因之旅行推車經香港帶回台灣，私運毒品入境多次，詳如原判
決附表（下稱「附表」）所示。事成潘作建將海洛因分裝販賣予
不詳姓名之中盤商。上訴人復於八十二年六月至十二月間與潘作
建在台北市○○街附近，以每兩新台幣（下同）五萬元之價格，
販賣海洛因予劉智榮（另案審理）多次；另與莊有鏢在台北市○
○○路○段三七０號前，共同販賣海洛因予賴裕星（已判處罪刑
確定）五、六次。嗣警察於八十三年六月七日在台北市○○街潘
作建住處，查獲潘作建所有欲供販毒之成份低劣，未能販售出去
，以檳榔盒包裝供販賣之海洛因十五盒（淨重五五一．一二公克
）及潘作建所有之電子秤一台等情。因而撤銷第一審判決，適用
修正前肅清煙毒條例第五條第一項規定，改判論處上訴人共同連
續販賣毒品罪刑。固非無見。
惟查，(一)、共犯顏永松於警詢中供述，在八十二年十二月十二日
，伊與共犯潘作建各幫上訴人運輸一台手推車之毒品返台，代價
新台幣十萬元等情（見八十三年度偵字第一三０六０號卷第十二
頁）。原判決（第三頁第十八、十九列）並採此供詞為論罪之證
據，但其事實欄（附表編號８部分）僅認定八十二年十二月十二
日顏永松運輸藏有毒品之旅行推車一台而已，並未認定潘作建亦
運輸藏有毒品之旅行推車之事實，自屬矛盾；且原判決（第五頁
第五至八列）理由論述潘作建於自白書供認八十二年七月三十一
日、八月二十五日、九月九日、九月二十五日、十月八日走私毒
品五次云云，該潘某並未自白於八十二年十二月十二日亦走私運
輸毒品，自與前述顏永松在警詢中之供詞歧異，乃原判決卻論斷
潘作建之自白與顏永松所陳相符，顯屬理由矛盾。(二)、共犯莊有
鏢於檢察官偵查中供述，「八十二年六、七月」至十一月間，賴
裕星向其購買毒品六、七次，「每兩五萬元」；而賴裕星於警詢
及偵查時，亦坦承於「八十二年六、七月」至十一月間，向莊有
鏢購買毒品六、七次，「每兩五萬元」等情是實（見同上卷第十
三頁背面、第三十九頁），二人所供時間、價格相符。原判決並
採信上述供詞，資以認定上訴人犯罪。但原判決事實欄卻認定莊
有鏢於「八十二年七月」至十一月間，販賣六、七次毒品予賴裕
星，「每兩價格五至六萬元」云云（見原判決第二頁第十八至二
十四列），顯與卷證資料不符，同屬理由矛盾。(三)、原判決理由
欄（第五頁第十五至十八列）記載，潘作建供述八十二年八月至
十月間，上訴人與綽號「鴨仔」之人在台北市○○街販賣毒品予
劉智榮，伊也跟著去等語（見同上偵查卷第七十七頁背面），並
採為判決之證據。據此販賣毒品予劉智榮者應有三人，即上訴人
、潘作建及「鴨仔」。惟原判決未說明其理由，於事實欄（一之
(二)部分）認定係上訴人與潘作建二人販賣毒品予劉智榮，亦嫌理
由不備。(四)、共犯顏永松抗辯，渠於警詢時遭警刑求逼供等情；
而共犯潘作建亦謂，警詢中伊沒有被刑求，但其他二人（指顏永
松、莊有鏢）有被刑求等語（見第一審卷第一五一頁）。此潘作
建之證言是否足以佐證顏永松有關刑求之抗辯為真實？原判決未
詳予審究及說明，逕認顏永松之抗辯為不可採信，自屬未盡調查
能事。(五)、本院前次判決（九十二年度台上字第三七五四號）發
回更審意旨（第二點）指明：「煙毒犯周斌華於八十六年八月十
五日自廣州轉機返回中正機場，即被警查獲非法施用毒品海洛因
，渠於警訊中自白於同年八月十一日在廣州曾以五十元人民幣向
台籍人士『林宏龍』購得０‧二五公克海洛因注射，並說明該『
林宏龍』係同音，為台北縣人，父母雙亡，有一位妹妹叫林淑惠
，據伊所知林某均將毒品藏在行李車鐵管內交由旅客帶回台北販
售等語。嗣經警提供被告甲○○口卡片供其辨認，周斌華即指認
伊所謂之『林宏龍』即係甲○○無誤，並在口卡片捺印指認（見
八十六年度偵字第一二０四一號卷第三至五頁）。依據上述供詞
內容詳盡以觀，似難認周斌華在應訊時正好毒癮發作而有意識不
清之情事，否則其言及向『林宏龍』購買毒品時，何以尚能說明
此係『同音』者，以促請警察注意。又被告於第一審應訊時，陳
明『請通知我妹妹林淑惠』（見九十年度聲羈字第二五號卷第五
頁），足徵前述周斌華在警訊中之供述應非空言，其對被告有相
當之認識，不致誤認。乃原審未詳細斟酌，亦未傳訊承辦警員到
庭說明周斌華在警訊時，其精神狀態如何，以為研判上開供述之
憑信力如何。即逕以周某在第一審改謂，渠於警訊時已因毒癮發
作而癱軟，因認其有無清醒之意志，有無能力以口卡上不清晰之
照片指認販賣毒品者為何人，顯有疑義，認為周斌華在警訊之供
證，不足採信。同屬調查未盡。」等情，乃原審對此未詳細審究
，仍率認此部分不能證明上訴人犯罪（不另為無罪之諭），致瑕
疵依然存在，自屬可議。(六)、修正前肅清煙毒條例第十三條規定
，犯販賣毒品罪者，其因犯罪所得之財物，均沒收之。此係刑法
第三十八條第一項第三款、第三項但書之特別規定，政府為肅清
煙毒，貫徹禁政，設此專條，採強制、義務沒收主義。苟能認定
係販賣毒品所得之款項，均應宣告沒收，不以當場搜獲扣押者為
限（參考本院六十八年台覆字第一一號、七十一年台覆字第二號
判例），此與前懲治盜匪條例（已廢止）第七條規定，應發還被
害人之財物，以限於原物而未費失仍屬存在者之情形有別。是原
判決理由（第三段）論述上訴人販賣毒品所得，因歷久費失，既
不存在，不予宣告沒收云云，自欠允洽。上訴人上訴意旨，指摘
原判決不當，非無理由，應認仍有撤銷發回更審之原因。又上訴
意旨另主張，潘作建於另案（八十三年度訴字第四二號，影印卷
附卷）八十四年一月二十六日調查時曾抗辯，自白書係伊簽名沒
錯，但內容不是伊寫的，其內容有出入等情，究否實情？該自白
書之筆跡是否潘作建所書寫？攸關該自白書之憑性力如何。案經
發回，允宜併予究明。另原判決認為無罪（不另為無罪諭知）部
分，因與發回之有罪部分有審判不可分之關係，爰一併發回更審
。附此敘明。
據上論結，應依刑事訴訟法第三百九十七條、第四百零一條，判
決如主文。
中    華    民    國  九十五  年    一    月   十二   日
                      最高法院刑事第四庭
                          審判長法官  吳  雄  銘
                                法官  池  啟  明
                                法官  劉  介  民
                                法官  郭  毓  洲
                                法官  韓  金  秀
      本件正本證明與原本無異
                                      書  記  官
中    華    民    國  九十五  年    一    月   十六   日
                                                      Ｋ


司法院資訊處製作；財團法人民間司法改革基金會備份。
